【裁判字號】    92,訴,1016
【裁判日期】    920630
【裁判案由】    返還借款
【裁判全文】
臺灣台北地方法院民事判決  九十二年訴字第一○一六號
    原      告  乙○○
    訴訟代理人  甲○○律師
    被      告  丙○○
    訴訟代理人  張國雄律師
右當事人間請求返還借款事件，本院判決如左：
    主      文
原告之訴及假執行之聲請均駁回。
訴訟費用由原告負擔。
    事    實
甲、原告方面：
一、聲明：
(一)被告應給付原告新台幣（下同）六十二萬元及自支付命令送達之翌日起至清償日
    止，按年息百分之五計算之利息。
(二)原告願供擔保，請准宣告假執行。
二、陳述：被告於民國（下同）八十九年三月十五日以臨時急需週轉為由，向原告表
    示調借六十二萬元，並保證幾天後還款，原告乃向天天食品貿易股份有限公司（
    以下簡稱天天公司）借得六十二萬元匯給被告。詎經過相當時日，原告請求被告
    還款，被告拒不還款，原告近日又再次請求被告還款，被告仍拒不還款，爰以支
    付命令之聲請及繕本送達作為請求被告還款之催告通知，訴請被告返還借款六十
    二萬元。
三、對被告抗辯之陳述：
(一)按消費借貸係當事人一方移轉金錢或其他代替物之所有權於他方，而約定他方以
    種類、品質、數量相同之物返還之契約，民法第四百七十四條第一項定有明文。
    而契約之成立，除法律明文規定須依一定之方式始能成立外，一般契約均屬非要
    式契約，不須依一定方式為契約成立之要件。消費借貸契約依法雖以借用物之交
    付為契約生效要件即要物契約，卻屬不要式契約。依最高法院二十七年上字第三
    二四０號判例亦明示，消費借貸契約之訂立，法律上並無應以書面為之之規定，
    故消費借貸契約為非要式契約最清楚之註解。
(二)因當時被告臨時急需週轉調度現金，原告乃向天天公司先暫調六十二萬元借給被
    告應急，因公司支出現金，依商業會計登記規定，必須開立現金支出傳票，故本
    件原告所提之「匯款單」係原告借予被告借款之直接證據，而天天公司開立之「
    現金支出傳票」係佐證借款之事實，具有證據法上相當關連性，就舉證責任及消
    費借貸契約不要式契約之性質，原告已盡舉證責任之能事，被告就原告匯款給被
    告之事實不爭執，又說不出收受原告六十二萬元之原因，亦無任何舉證收受該款
    之雙方法律上之關係存在，依消費借貸之要物性及不要式性契約性質，本件消費
    借貸契約成立並生效，被告以雙方並無被告應返還該金錢予原告之約定置辯，惟
    移轉金錢予他方，依常情即須返還，兩造間存有消費借貸契約至為顯然。
(三)原告所經營之天天公司自八十六年以來雖然虧損連連，自八十七年底原告認識被
    告後，於八十八年至八十九年間被告曾多次幫助原告公司週轉調度，原告感念被
    告在最因難的時候伸出援手，乃書寫一書函以表感激之心，此即被告所提出原告
    所寫之書函之緣由。惟原告向被告二年來所有週轉調度之款，都是公司所借，不
    但原告均開支票按期償還，且均有相當之物作借款之擔保，迄今原告向被告所借
    之款已全部清償，並無任何積欠，但原告對被告救急之心、幫助之情，縱使事後
    全部清償，沒欠被告一毛錢，原告仍存感激之心，此乃原告寫信致謝之原因，惟
    該信函實與本件借貸無關。
四、證據：提出現金支出傳票、匯款回條聯影本各一件為證。
乙、被告方面：
一、聲明：
(一)原告之訴及其假執行之聲請均駁回。
(二)如受不利判決，被告願供擔保請准宣告免為假執行。
二、陳述：
(一)按民事訴訟如係由原告主張權利者，應先由原告負舉證之責，若原告先不能舉證
    ，以證實自己主張之事實為真實，則被告就其抗辯事實即令不能舉證或其所舉證
    據尚有疵累，亦應駁回原告之請求，此有最高法院十七年上字第九一七號判例足
    循。關於消費借貸契約之成立須雙方有金錢或其他代替物所有權之移轉行為，及
    雙方借貸意思表示互相一致，始足認雙方有消費借貸契約之存在。故原告依消費
    借貸法律關係訴求被告返還借款，即須先就前述二者，均能舉證證明其為真實，
    方屬有據。若其僅能證明有移轉金錢予被告之事實，而不能證明有被告應返還該
    金錢予原告之契約存在，則不待被告提出反證，即應依前揭判例駁回原告之請求
    （另參最高法院八十一年度台上字第二三七二號民事判決）。
(二)原告所提匯款單僅足證明其有匯款六十二萬元予被告之事實，非可推定兩造間有
    消費借貸契約之成立，則前述消費借貸契約成立之二個要件，欠缺其一。其所提
    現金支出傳票並無制作人之簽名，形式上非適格之書證，由所載文義觀之，亦為
    訴外人天天公司片面制作，其「會計科目」雖有「應收借款」字樣，但「摘要」
    欄所載為「乙○○T/T楊小姐」，亦不能用以證明兩造間存有消費借貸之契約。
    綜上，原告只舉證證明有於八十九年三月十五日匯款六十二萬元予被告之事實，
    並未舉證證明兩造間有成立六十二萬元消費借貸契約之意思表示互相一致事實存
    在，其主張自不可採。況原告曾將其於八十九年九月五日撰寫信函一紙面交被告
    收受，該信函內容證明不但被告並無向原告借款六十二萬元，一再拖延不還之情
    事，反而是原告於八十九年九月五日當時對被告尚有借款未還之事實。該信函以
    書明被告名址之信封裝置，信函第一頁之稱呼「楊獅姐」及第二段末頁之「ＣＥ
    ＮＤＹ」亦均指被告而言（兩造同屬崇德獅子會會友。原告在該函第二頁簽署「
    愚昧的財9/5」，雖無年份之記載，但參照該函第二頁載有：「八十五年十一月
    ．．．第一年．．．第二年．．．第三年．．．第四年（去年）更不幸」，「一
    九九九年七月至二０００年七月利息支出．．．」，即知該函制作之日期不可能
    早於
    告在該函中，除歷述其多年來之虧損情形外，並一再表達感謝被告自相識以來令
    其難忘之恩情，以及不知如何向被告陪罪之意等等，更在結尾時重申：「真是非
    常謝謝您，您的慈悲、善良的人格，我已沒有資格再與您說什麼，只求您原諒，
    只求能早日『償還』您的恩，『您的錢』」。若被告果真於八十九年三月十五日
    因臨時急需向原告借款六十二萬元，即一再推拖不還，則原告嗣於同年九月五日
    制作之上開信函，即不可能對此隻字不提，反而一再感恩、抱歉，只求早日還被
    告錢。此外，原告在該函中已一再表示：「去年（即八十八年）三月我已無資產
    了．．．去年十一月到現在的突然變化實在太大了」，「去年三月就應結束營業
    」，此亦顯示原告狀稱：八十九年當時原告生意順利，經濟情況良好云云，全屬
    虛構。從而，其進一步主張當時生意順利，經濟情況良好，始一拖三年未積極向
    被告催討云云，亦不足採信。
三、證據：提出信函、信封及獅子會會員名錄影本各一件為證。
    理    由
甲、程序方面：按訴狀送達後，原告不得將原訴變更或追加他訴，但擴張或減縮應受
    判決事項之聲明，不在此限，民事訴訟法第二百五十五條第一項第三款定有明文
    。查原告聲請對被告發支付命令，請求被告給付六十萬元及自支付命令送達之翌
    日起至清償日止，按年息百分之五計算之利息並賠償督促程序費用，因被告已於
    法定期間內對支付命令提出異議，應以支付命令之聲請視為起訴；嗣原告雖於訴
    狀送達後即支付命令送達後，變更其請求為六十二萬元及法定遲延利息，惟其請
    求之原因事實仍屬相同，應認僅係擴張應受判決事項之聲明，揆諸前揭規定，本
    院自應予以准許。
乙、得心證之理由
一、本件原告主張：被告前曾向原告表示欲借款六十二萬元，原告乃向訴外人天天公
    司借得六十二萬元後，於八十九三月十五日匯予被告，被告就原告匯款給被告之
    事實既不爭執，則依消費借貸之要物性及不要式性性質，兩造間已成立消費借貸
    契約並生效，原告自得依消費借貸之法律關係請求被告返還上開款項等語。被告
    則以；原告所提出之匯款單僅足以證明其於八十九年三月十五日匯款六十二萬元
    予被告之事實，非當然即可進一步推定兩造間成立消費借貸契約，原告既未舉證
    證明兩造間存有成立消費借貸契約之意思表示一致，且原告前於八十九年九月五
    日撰寫之信函中亦傳達對於被告一再借錢抒困之感謝之情並表示自八十八年三月
    原告已無資產，自無可能再於八十九年三月十五日借予被告六十二萬元等語，資
    為抗辯。
二、按當事人主張有利於己之事實者，就其事實有舉證之責任，民事訴訟法第二百七
    十七條定有明文；又當事人主張有金錢借貸關係存在，須就其發生所須具備之特
    別要件即金錢之交付及借貸意思表示互相一致負舉證之責任，若僅證明有金錢之
    交付，未證明借貸意思表示互相一致者，尚不能認為有金錢借貸關係存在，此亦
    有最高法院八十一年度台上字第二三七二號判決可資參照。本件原告主張被告於
    八十九年三月十五日向其借款六十二萬元之事實，固據其提出被告不爭執其真正
    之八十九年三月十五日華南商業銀行匯款回條聯及訴外人天天公司八十九年三月
    十五日現金支出傳票影本各一紙為證，惟被告否認兩造間有借貸意思表示互相一
    致，從而參之前揭條文及最高法院判決意旨之說明，原告自應就兩造間確有借貸
    之意思表示一致一節舉證以實其說。
三、經查，兩造前於八十七年間起即陸續有金錢上之往來，此有兩造不爭執其真正之
    八十九年九月五日原告致被告信函內容可得而知之。原告雖主張前開信函內容所
    指之借款人均為原告所經營之天天公司，原告因係天天公司之負責人，故致函被
    告表示感謝之意，而本件系爭款項則係因被告另向原告借款而由原告自天天公司
    轉匯予被告之款項云云。惟匯款僅係金錢交付之方式，而金錢交付之原因多端，
    或給付貨款、或交付借款、或清償債務，不一而足，自難僅以原告匯款予被告之
    事實，遽認兩造間有借貸關係存在。況且，原告本為訴外人天天公司之負責人，
    有代為及代受天天公司意思表示之權限，原告提出之匯款回條雖載明其為匯款人
    ，然其亦提出天天公司現金支出傳票為證，是單純自原告所提出之證物，實無法
    究明本件匯款人係原告抑或天天公司，更無法得知上開匯款之原因為消費借貸之
    金錢交付，抑或清償債務。綜上，原告所提出之匯款回條聯及現金支出傳票等文
    件影本，均無從證明兩造間有借貸意思表示之合意，此外，原告復無法提出其他
    證據足資證明本件兩造間確有系爭借貸意思表示之合致，則其主張兩造間有消費
    借貸關係存在云云，自無足取。
四、按民事訴訟如係由原告主張權利者，應先由原告負舉證之責，若原告先不能舉證
    ，以證實自己主張之事實為真實，則被告就其抗辯事實即令不能舉證，或其所舉
    證據尚有疵累，亦應駁回原告之請求，最高法院十七年上字第九一七號判例可資
    參照。綜上所述，原告既無法證明兩造間有借貸關係存在，則其依消費借貸之法
    律關係，請求被告返還系爭六十二萬元及自支付命令本送達之翌日起至清償日止
    ，按年息百分之五計算之利息，洵屬無據，應予駁回。至其所為假執行之聲請，
    亦因前揭訴之駁回而失所附麗，應併予駁回。
五、本件判決事證已臻明確，兩造其餘攻擊防禦及舉證，核與判決結果無影響，爰不
    另一一論述，附此敘明。
六、據上論結，本件原告之訴為無理由，依民事訴訟法第七十八條，判決如主文。
中      華      民      國    九十二    年      六      月    三十      日
                                      民事第六庭  法      官  黃蓓蓓
右為正本係照原本作成
如對本判決上訴，須於判決送達後廿日內向本院提出上訴狀
中      華      民      國    九十二    年      六      月    三十      日
                                                  法院書記官  柯金珠


司法院資訊處製作；財團法人民間司法改革基金會備份。
